【裁判字號】    96,重訴,187
【裁判日期】    970526
【裁判案由】    損害賠償
【裁判全文】
臺灣新竹地方法院民事判決             96年度重訴字第187號
原      告  辛○○
            己○○
            戊○○
            丁○○○
上  一  人
訴訟代理人  甲○○
被      告  志竹實業有限公司
法定代理人  丙○○
被      告  乙○○
上二人共同
訴訟代理人  王勝和律師
上當事人間因被告業務過失致死案件，經原告提起刑事訴訟附帶
民事訴訟（96年度附民字第4號），請求損害賠償，經本院刑事
庭移送前來，本院於民國97年4月30日言詞辯論終結，判決如下
：
    主  文
被告應連帶給付原告辛○○新臺幣貳佰伍拾捌萬貳仟肆佰參拾玖
元，及自民國九十五年十二月十二日起至清償日止，按年息百分
之五計算之利息。
被告應連帶給付原告己○○新臺幣壹佰伍拾萬元，及自民國九十
五年十二月十二日起至清償日止，按年息百分之五計算之利息。
被告應連帶給付原告戊○○新臺幣貳佰零肆萬零肆佰陸拾元，及
自民國九十五年十二月十二日起至清償日止，按年息百分之五計
算之利息。
被告應連帶給付原告丁○○○新臺幣柒拾貳萬肆仟貳佰參拾陸元
，及自民國九十五年十二月十二日起至清償日止，按年息百分之
五計算之利息。
原告其餘之訴均駁回。
    事實及理由
甲、程序方面
    按民事訴訟法第255條第1項規定：「訴狀送達後，原告不得
    將原訴變更或追加他訴。但有下列各款情形之一者，不在此
    限：三、擴張或減縮應受判決事項之聲明者。」。原告四人
    於起訴狀繕本送達被告後，將原本請求被告連帶給付損害賠
    償金額之利息，從依年利率百分之五計算，擴張為依年利率
    百分之十計算，揆之上開規定，原告四人擴張應受判決事項
    之聲明，均應予准許。
乙、實體方面：
壹、原告主張：
一、被告乙○○係汽車駕駛人，受僱於被告志竹實業有限公司（
    以下簡稱為志竹公司）擔任預拌水泥車大貨車司機，負責以
    駕駛預拌水泥車大貨車載運水泥為業，為從事駕駛業務之人
    。緣其於民國95年7月28日上午，駕駛車牌號碼七一六－Ｒ
    Ｗ號預拌水泥車大貨車載運水泥，從設於苗栗縣頭份鎮之志
    竹公司出發，迨同日上午9時22分許，沿新竹竹市○○路由
    東往西行駛至西大路右轉竹光路交叉路口時，應注意並能注
    意汽車行駛至交叉路口，轉彎車應注意有無直行車，應讓直
    行車先行，而依當時之路況係晴天、有日間自然光線，且路
    面為乾燥之柏油路面，無障礙物、無缺陷，視距良好，並無
    不能注意之情形，詎竟疏未注意及此，乃未發現適有同向直
    行騎乘「慢車」腳踏車之被害人庚○○○直行，而逕行右轉
    彎，遂當場擦撞騎乘腳踏車直行之庚○○○，使庚○○○人
    車倒地，再遭其駕駛之車牌號碼七一六－ＲＷ號預拌水泥車
    大貨車碾壓，致庚○○○因受有胸腹部鈍力外傷合併兩下肢
    廣泛性外傷等傷害，而當場傷重死亡。被害人之母即原告丁○○○、被害人之配偶即原告辛○○、被害人之子即原告己○○及原告戊○○爰依侵權行為之規定，起訴請求被告連帶
    負損害賠償責任。
二、被告應連帶賠償之金額：
（一）慰撫金部分：
      本件事故係被告乙○○之過失所致，原告丁○○○、辛○○、己○○及戊○○分別為被害人之母、配偶及兒子，目
      睹被害人洪秋菊廷肚破腸流、雙腳毀壞之人間悲劇，實慘
      絕人倫，二個家庭之幸福並因此破滅，爰各請求被告連帶
      賠償精神慰撫金新台幣（下同）三百萬元。
（二）喪葬費與扶養費部分：
    (一)被害人庚○○○之喪葬費用，均由原告辛○○所支付，計
      有下列：
      付予西方禮儀有限公司之殯葬費為二十八萬七千七百二
        十一元。
      自95年7月31日起96年6月30日止，為祭拜被害人而購買
        祭祀物品，支出費用二萬六千三百一十六元。
      出殯日支出之紅包費用五千二百元，作法事燒紙洋房支
        出四千五百元，道士費用四千五百元，道士用餐四百五
        十元，鼓吹費用一千六百元。
      事故發生日95年7月28日起至同年8月7日止，原告辛○○因行動不便，但需往來殯儀館、法院處理喪事，有乘
        坐計程車之必要，因此支出交通費七千一百四十元；同
        年8月8日至同月11日支出計程車費一千五百二十元；95
        年8月13日至96年5月5日因掃墓祭拜而乘坐計程車來回
        10次，支出二千二百五十元；被告乙○○對刑案上訴至
        台灣高等法院，原告辛○○因此乘坐計程車至台灣高等
        法院二次，共支出五千六百元。
      從95年7月29日至同年8月7日，為了祭拜被害人所購買
        之食物、水果、餅乾等物品，以及原告辛○○、己○○
        及戊○○於該10天期間之生活費共九千八百六十元。
      另被害人忌日滿週年時，尚須支出道士費，土葬6年後
        亦須撿骨、擇地土葬，預估約再花費十多萬元。
      以上合計至少四十五萬六千六百五十七元，均應由被告
        連帶負責賠償予原告辛○○。
    (二)扶養費用部分：
      原告丁○○○於被害人洪秋菊廷生前受其扶養，被害人每
      月約給付一萬多元之生活費。而原告辛○○行動不便，亦
      受配偶即被害人照顧生活起居及扶養，被害人之次子即原
      告戊○○截至97年6月前仍於大學就讀，被害人對其亦負
      有法定扶養義務。以現今生活水準計算，每月每人之扶養
      費用以二萬元計算，應屬適當。而被害人死亡肇因於被告
      之過失，依據侵權行為之法律關係，原告辛○○、戊○○
      、丁○○○自得向被告請求連帶給付扶養費。
    (三)上述喪葬費與扶養費合計請求之金額，以三百萬元為請求
      上限。
三、為此，基於侵權行為之法律關係提起本訴，並聲明如下：
（一）被告應連帶給付原告丁○○○三百萬元及自95年12月12日
      起至清償日止，按年息百分之十計算之利息。
（二）被告應連帶給付原告辛○○三百萬元及自95年12月12日起
      至清償日止，按年息百分之十計算之利息。
（三）被告應連帶給付原告己○○三百萬元及自95年12月12日起
      至清償日止，按年息百分之十計算之利息。
（四）被告應連帶給付原告戊○○三百萬元及自95年12月12日起
      至清償日止，按年息百分之十計算之利息。
（五）被告應連帶給付原告辛○○、原告丁○○○、原告戊○○
      三百萬元及自95年12月12日起至清償日止，按年息百分之
      十計算之利息。
四、對被告抗辯所為之陳述：
    依台灣省竹苗區車輛行車事故鑑定委員會竹苗區950575案鑑
    定意見書之鑑定意見，認被害人騎乘腳踏車未注意車前狀況
    為肇事次因，原告不服上開鑑定意見，經原告覆議後，依臺
    灣省車輛行車事故覆議鑑定委員會覆議字第9611165號覆議
    意見書之覆議意見，認被害人並無肇事因素，故被害人對於
    系爭事故之發生並無過失，被告辯稱被害人與有過失，並不
    可採。
貳、被告共同抗辯如下：
一、依據台灣省竹苗區車輛行車事故鑑定委員會竹苗區950575案
    鑑定意見書之鑑定意見，認被害人騎乘腳踏車未注意車前狀
    況為肇事次因，故原告等於請求損害賠償時均應承擔被害人
    與有過失之比例。至於臺灣省車輛行車事故覆議鑑定委員會
    覆議字第9611165號覆議意見書之覆議意見，被告認並非正
    確，按上開覆議意見書第伍、肇事分析：一、跡證與研析之
    內容與上開竹苗區事故鑑定意見書肇事分析所判斷之內容及
    證據均相同，並無引用新的跡證，則其於綜上研析（二）「
    洪邱腳踏車靠近行人穿越道直行中，被左後側右轉駛來之林
    大貨車擦撞並輾壓，屬難以防範應無肇事因素。」並無依據
    。蓋依被告乙○○偵查筆錄（即新竹地方法院檢察署95年度
    相字第477號第32頁）：「（當天行程？）我行駛在西大路
    上，當時我在等紅燈，後來號誌轉換成綠燈後起步後就發生
    車禍。」，既然是兩車均在等紅綠燈，而依事故現場圖，被
    告之大貨車與死者之腳踏車於同時起步之情況下，死者本就
    有可得注意左側被告大貨車之行徑方向（因剛起步），且按
    大貨車與腳踏車之速度來看，應該是大貨車速度較快，故覆
    議鑑定之意見書所稱「死者之腳踏車被告左後側右轉駛來之
    被告大貨車輾壓」即與事實不符，應該是大貨車在前面，死
    者之腳踏車在後面，故上開竹苗區事故鑑定意見書之判斷「
    而庚○○○騎乘腳踏車在日間自然光線下，左側駛入一部自
    大貨車右轉，在並無不能注意車前狀況之因素，應可注意而
    疏未注意車前狀況致與林車發生撞擊，亦有不當。」應屬正
    論，且上開竹苗區事故鑑定之意見書之肇責分析已為刑事確
    定判決所採，故被害人騎乘腳踏車沿西大路由東往西方向行
    駛，應注意未注意車前狀況及兩車併行未保持通道間隔並隨
    時採取必要之安全措施，應有過失。
二、原告每人請求被告連帶賠償慰撫金新台幣三百萬元，依據一
    般社會現狀，誠屬過高。而原告主張之喪葬費用，其中二十
    八萬七千七百二十一元有西方禮儀有限公司出具之明細表，
    被告對此並不爭執。至於原告所稱自行購買「香、香環、金
    銀紙、冥紙、蓮花、冥衣物」家中祭拜支出三萬八千八百零
    六元，並非喪葬所必需，此部分並不實在。據原告所稱被害
    人出殯日為95年8月11日，而其提出之收據除95年7月31日、
    95年8月7日（各為二千元、一千五百元）外，餘均為出殯日
    後之支出，與喪葬費用無涉，屬於出殯後之祭拜。而95年7
    月31日、8月7日之喪葬既已委託「西方禮儀有限公司」，為
    何還需另外購買香燭高達三千五百元，此部分之費用亦不實
    在，且原告所提上述費用之「免用統一發票收據」，被告均
    否認其形式上真正。至於原告所稱「未來」尚需「撿骨、土
    葬」等費用，並非殯葬費用，且該等費用尚未發生，究竟費
    用多少，有何依據，原告亦未舉證以實其說。原告稱「現在
    花費約十多萬元，未來漲價」究何所指，亦屬不明。而忌日
    周年（對年）請道士費用若干，並未詳列，是否在請求範圍
    內不明，且縱在請求範圍，亦非殯葬費用而不得請求。又，
    原告所列「乙○○上訴高等法院96年3月22日、96年4月25日
    坐計程車至台北高等法院來回二次五千六百元」並非喪葬費
    用，「車禍至出院日坐計程車花費六千七百九十元及95年7
    月29日至95年8月7日實際支出二萬零五百元」等，均非喪葬
    費用，且該等費用是否必需，原告未舉證以實其說。
三、扶養費請求部分，按民法第1117條規定：「受扶養權利者，
    以不能維持生活而無謀生能力者為限，前項無謀生能力之限
    制，於直系血親尊親屬不適用之。」、民法第1118條規定：
    「因負擔扶養義務，而不能維持自己生活者，免除其義務。
    但受扶養權利者為直系血親尊親屬或配偶時，減輕其義務。
    」、又依民法第1116規定條受扶養權利者有數人，而受扶養
    義務人之經濟能力，不足扶養其全體時，應優先扶養直系血
    親尊親屬及配偶。本件原告辛○○、戊○○、丁○○○就其
    等各請求之金額、扶養期間如何計算、每人每月二萬元扶養
    費之請求依據，均未說明。其次，被告否認被害人生前在自
    助餐店、小吃店工作，本件於原告等未證明被害人有經濟能
    力而具扶養能力之前，應認為被害人並無扶養義務。再者，
    被害人生前是否每月拿一萬多元予母親丁○○○，實有可疑
    ，且按諸原告丁○○○之戶籍謄本，其有邱金梅（配偶）、
    邱菊英（長女）、邱菊廷（次女）、邱清耀（長男）、邱秋
    銀（三女）、邱秋蘭（四女）、邱美玉（五女）、邱秋香（
    六女）、邱惠美（七女）等九人為扶養義務人，依民法第11
    15條規定，如經濟能力並無差異之情況下，被害人係與其他
    八人平均分擔對原告丁○○○之扶養義務。又，原告戊○○
    稱其於事故發生時仍就讀玄奘大學，被告否認之，縱認原告
    戊○○有受扶養之必要及可能時，除被害人外，其父親即原
    告辛○○亦需負擔扶養義務。末查，原告辛○○若有受扶養
    之必要，其扶養義務人除被害人外，尚有二名子女即原告戊○○、佐佑宗，自不能僅由被害人負擔扶養義務。
四、原告請求以年利率百分之十計算利息，未表明依據為何，且
    與法定利息之利率不合。
五、答辯聲明如下：
（一）原告之訴駁回。
（二）訴訟費用由原告負擔。
參、本件行集中審理程序，經整理兩造不爭執之事項及爭點如下
    ：
一、不爭執之事項：
（一）被告乙○○受僱於被告志竹實業有限公司。
（二）臺灣高等法院96年度交上訴字第36號刑事判決事實欄認定
      之事實，但被害人有無過失部分除外。
二、爭點：
（一）被害人就本件事故之發生是否有過失？
（二）原告各項請求之金額是否適當？
肆、本院之判斷：
一、原告等主張由被告志竹實業有限公司僱用之被告乙○○於上
    揭時間、地點，駕駛車牌號碼七一六－ＲＷ號之預拌水泥車
    大貨車擦撞騎乘腳踏車直行之庚○○○，使庚○○○人車倒
    地，再遭上開大貨車碾壓，致庚○○○因受有胸腹部鈍力外
    傷合併兩下肢廣泛性外傷等傷害，而當場傷重死亡之事實，
    為被告所不爭執，且有車禍現場照片、道路交通事故現場圖
    、道路交通事故調查報告、檢察官勘驗筆錄、臺灣新竹地方
    法院檢察署相驗屍體證明書、法醫驗斷書、相驗照片等存於
    台灣新竹地方法院檢察署95年度相字第477號卷內可考。
二、關於本件交通事故之發生，被告乙○○、被害人庚○○○是
    否各有過失？經查：
（一）被告乙○○就本件車禍事故之發生，導致被害人死亡，確
      有過失，為被告等所不爭執，並有上開附於相驗卷內之證
      物可考，堪信屬實，被告等僅係爭執被害人本身是否對於
      肇事亦有過失責任。查被告等雖舉台灣省竹苗區車輛行車
      事故鑑定委員會竹苗區950575案鑑定意見書之鑑定意見，
      認被害人騎乘腳踏車未注意車前狀況為本件事故之肇事次
      因，該肇責分析已為刑事確定判決所採，辯稱被害人對於
      事故之發生與有過失，原告等應承擔被害人之過失。惟按
      附帶民事訴訟經送於民事庭後，即為獨立民事訴訟，其裁
      判不受刑事判決認定事實之拘束，最高法院著有48年台上
      字第713號判例可資參照。準此，本件民事訴訟，尚不受
      前述刑事判決認定事實之拘束。
（二）台灣省竹苗區車輛行車事故鑑定委員會竹苗區950575案鑑
      定意見書雖認為被害人當時騎乘腳踏車，未注意車前狀況
      為本件事故之肇事次因，但觀諸車禍現場照片、道路現場
      圖、被告乙○○駕駛大貨車之靜止位置、被害人腳踏車之
      倒地位置以及被告乙○○警詢時所述（見臺灣新竹地方法
      院檢察署95年度相字第477號卷內第2-3頁、第16-25頁）
      ，堪可確定被告乙○○當時在新竹市○○路、竹光路交岔
      口之西大路上等紅燈，待綠燈亮起後，從西大路右轉駛入
      竹光路之快車道，甫起步即感覺右後輪壓到東西而踩煞車
      ，大貨車停在白色人行穿越道上，而被害人原本同在西大
      路上等紅燈，待綠燈亮起後，欲騎乘腳踏車直行穿越白色
      人行道，是以，綠燈亮起後，二車之方向不同，依據路權
      區分，右轉之被告乙○○大貨車，應禮讓直行之被害人腳
      踏車。其次，從現場照片可以清楚看出被告乙○○駕駛之
      大貨車右前車輪外側有新的血跡，右側車身防捲入護欄前
      18公分處與後13公分處均有新的刮痕，被告乙○○對此於
      警詢時自承係當場輾過被害人及腳踏車，與腳踏車發生摩
      擦後所留下，足認車禍發生時，並非被告乙○○之大貨車
      在前、被害人騎腳踏車在後，而是被害人位於被告乙○○
      大貨車之右方。又依當時天候晴、日間日然光線、大貨車
      剛起步車速不可能過快等情狀，被告乙○○並無不能注意
      之情事，右轉時卻疏未注意被害人已行駛於其車身右側，
      右轉車應禮讓直行車，未與禮讓冒然右轉，大貨車右前輪
      先與腳踏車擦撞，後仍繼續右轉時產生內輪差，導致其右
      側車身續擦及腳踏車倒地，終至右後輪輾壓被害人人車，
      被告乙○○違反道路交通安全規則第102條第1項第7款規
      定甚明，被害人騎腳踏車靠人行穿越道直行中，遭左側駛
      來之被告乙○○大貨車擦撞進而輾壓，屬於難以防範，應
      認並無肇事因素，台灣省車輛行車事故覆議鑑定委員會97
      年1月15日函所附之覆議意見書亦同此認定。上開台灣省
      竹苗區車輛行車事故鑑定委員會漏未斟酌被告乙○○之大
      貨車右前車輪外側有新的血跡，右側車身防捲入護欄前18
      公分處與後13公分處均有新的刮痕等明顯物證，遽然認定
      被害人當時在被告乙○○大貨車之後方，尚有未洽，其所
      為之鑑定意見認為被害人未注意車前狀況，亦有未當，而
      不可取。被害人對於本件事故之發生，並無證據足以證明
      有何過失，被告辯稱與有過失一節，並不可採。
三、按因故意或過失，不法侵害他人之權利者，負損害賠償責任
    ；受僱人因執行職務，不法侵害他人之權利者，由僱用人與
    行為人連帶負損害賠償責任；不法侵害他人致死者，對於支
    出醫療及增加生活上需要之費用或殯葬費之人，亦應負損害
    賠償責任。被害人對於第三人負有法定扶養義務者，加害人
    對於該第三人亦應負損害賠償責任；又按不法侵害他人致死
    者，被害人之父、母、子、女及配偶，雖非財產上之損害，
    亦得請求賠償相當之金額，民法第184條第1項前段、第188
    條第1項前段、第192條第1項、第2項及第194條分別定有明
    文。查被告乙○○就本件車禍之發生既有過失，且與被害人
    庚○○○之死亡間具有相當因果關係，而被告乙○○為被告
    志竹實業有限公司之受僱人亦為兩造所不爭執，原告丁○○○為被害人之母、原告辛○○為被害人之配偶、原告己○○
    及原告戊○○為被害人之子，則原告丁○○○、辛○○、己○○及戊○○依上開規定請求乙○○、志竹實業有限公司連
    帶負損害賠償責任，自屬有據。玆將原告丁○○○、辛○○
    、己○○及戊○○所得請求賠償之金額，分述如下：
（一）殯葬費用部分：
      原告辛○○主張因被告之侵權行為造成被害人死亡，委請
      訴外人西方禮儀有限公司處理殯葬事務，因此支出二十八
      萬七千七百二十一元，業據提出與其所述相符之明細表、
      統一發票為證，且為被告所不爭執，堪信屬實。其次，被
      告對於被害人百日、忌日週年所花費之香燭、金香費用，
      業已表明不爭執屬於喪葬費用範圍內（見本院96年6月26
      日言詞辯論筆錄），雖被告認為收據必須限於當日開立，
      但衡諸常情，在世親屬為了往生者之百日、週年祭拜時，
      無不就所需之香燭、金香預作準備，殊少遲至當日方予採
      購，是以，被告此部分所加之限制，尚與常理不合而不可
      採。查被害人係95年7月28日過世，百日為95年11月5日，
      原告辛○○就此部分所提之95年11月3日、95年11月5日二
      紙載明金香燭之購買收據，金額分別為四百六十元、四百
      五十元，合計九百一十元，堪信為喪葬費用所支出。又查
      ，被害人忌日週年係96年7月28日，但原告辛○○提出之
      各紙收據，並無日期與週年相近者，亦無其所稱週年委請
      道士之花費。第查，被害人係95年8月11日出殯，衡諸我
      國社會狀況，家屬於死者出殯前，信奉佛教、道教者，多
      會持續為死者燒香、燃燭，以示追思之意，應認屬於喪葬
      費用必要之範圍，是以，原告辛○○所提之95年7月31日
      、95年8月7日二紙載明金香燭之購買收據，金額分別為二
      千元、一千五百元，合計三千五百元，亦足認為喪葬費用
      所支出。至於原告辛○○其餘之請求，查被害人出殯後，
      喪葬事宜已告完結，原告辛○○購買之金香、香燭等，自
      不能謂係處理喪葬事宜所需之花費；而原告既已委託訴外
      人西方禮儀有限公司，冥衣物等則無需另外購買；原告辛○○主張將來「撿骨」、「土葬」等費用，實非屬於喪葬
      範圍，且無證據佐證已經支出；而原告等因訴訟或祭拜、
      喪葬所搭乘之計程車資，或未工作而支出之生活費用，實
      為原告等為渠等交通需要所為之支出，與被害人之出殯、
      入殮、葬禮均無涉，不能認屬喪葬費用。綜上，原告辛○○得請求之喪葬費用，合計為二十九萬二千一百三十一元
      ，逾此數額，難謂有據。
（二）扶養費部分：
    (一)按直系血親相互間互負扶養義務，而直系血親卑親屬係直
      系血親尊親屬之第一順位扶養義務人，民法第1114條第1
      款、第1115條第1項第1款分別定有明文。而受扶養權利者
      ，以不能維持生活而無謀生能力者為限，前項無謀生能力
      之限制，於直系血親尊親屬，不適用之，民法第1116條之
      1條及第1117條第1項、第2項分別定有明文。原告丁○○○為被害人之母，被害人死亡時正值壯年，衡情應有工作
      能力，對其母自負有法定扶養義務，惟依原告丁○○○所
      提之戶籍謄本，其另有邱菊英（長女）、邱清輝（長男）
      、邱秋銀（三女）、邱秋蘭（四女）、邱美玉（五女）、
      邱秋香（六女）、邱惠美（七女）等七人為扶養義務人，
      故被害人對原告丁○○○只負擔八分之一之扶養責任。次
      查原告丁○○○為23年1月10日生，有戶籍謄本在卷可參
      ，被害人發生事故時，原告丁○○○為72.5歲，依據台閩
      地區歷年簡易生命表平均餘命，93年間70歲之女性餘命為
      14.52年，則原告丁○○○之餘命估為12年，若被害人未
      發生本件事故，原告丁○○○尚可受被害人扶養之時間為
      12年。又原告丁○○○居住在苗栗縣，依行政院主計處公
      佈之95年度苗栗縣平均每戶消費額為六十五萬二千八百二
      十六元，苗栗縣每戶平均人口為3.49人，則每人每年消費
      額為十八萬七千零五十六元。因被害人只負擔八分之一之
      扶養責任，以上開苗栗縣每人每年消費金額為基準計算，
      依據霍夫曼式扣除中間利息，原告丁○○○受扶養12年間
      得請求之扶養費金額為二十二萬四千二百三十六元（計算
      方式：187056x9.590111/8=224236，小數點下四捨五入）
      ，原告丁○○○逾上開範圍之請求，則屬無據。
    (二)按夫妻互負扶養之義務，其負扶養義務之順序與直系血親
      卑親屬同，其受扶養權利之順序與直系血親尊親屬同；受
      扶養權利者，以不能維持生活而無謀生能力者為限，民法
      第1116條之1條及第1117條第1項定有明文。承前所述，被
      害人死亡時正值壯年，衡情應有工作能力。再依稅務電子
      閘門財產所得調件明細表所示，原告辛○○95年度僅有非
      薪資收入之所得三萬元（按給付人為新竹市政府，衡情應
      係領取殘障或低收入戶補助），雖名下有價值約一百八十
      四萬元之土地，但依原告辛○○居住之新竹市，行政院主
      計處公佈95年度新竹市平均每戶消費額為九十七萬一千六
      百四十三元，新竹市每戶平均人口為3.51人，則每人每年
      消費額為二十七萬六千八百二十一元，以原告辛○○之年
      所得與新竹市每人每年平均消費數額相較，除非原告辛○○變賣現有不動產，否則不久即無法維持原有生活，加以
      原告辛○○每次出庭時均不良於行，須借助柺杖方能行走
      ，堪信確有受配偶即被害人扶養之需要。然查，原告辛○○另有二名同負扶養義務之兒子己○○、戊○○，其中原
      告己○○早有工作收入，為原告所不爭執，且有稅務電子
      閘門財產所得調件明細表附卷可參，原告戊○○將於97年
      6 月大學畢業，畢業後嗣後即有工作能力而能負擔扶養父
      親之義務，是以，95年7月28日迄97年年中，被害人對原
      告辛○○所負之扶養義務為二分之一，自97年年中開始迄
      被害人屆齡60歲強制退休年齡即民國104年11月15日為止
      （被害人係44年11月15日生），被害人對原告辛○○所負
      之扶養義務則為三分之一。是以，依上述新竹市每人每年
      平均消費金額為基準計算，再依霍夫曼式扣除中間利息，
      原告辛○○得受被害人扶養之金額為七十九萬零三百零八
      元（計算方式：276821x1.952381/2=270230，276821x7.
      588628/3=700231，276821x1.952381/3=180153，
      000000-000000+270230=790308，小數點下四捨五入），
      原告辛○○逾上開範圍之請求，則無理由。
    (三)查原告戊○○係73年2月3日出生，本件事故發生時就讀玄
      奘大學，預計97年6月畢業。按直系血親相互間之扶養權
      利，雖以不能維持生活而無謀生能力者為限，然所謂謀生
      能力並不專指無工作能力者而言，雖有工作能力而不能期
      待其工作，或因社會經濟情形失業，雖已盡相當之能事，
      仍不能覓得職業者，亦非無受扶養之權利，故成年之在學
      學生，未必即喪失其受扶養之權利（最高法院56年台上字
      第795號判例要旨參照）。故原告戊○○請求95年7月28日
      起至97年6月底因在學期間所應受之扶養權利，為有理由
      ，又參以原告辛○○確無扶養能力，應由被害人單獨負擔
      。同前計算基礎，原告戊○○居住於新竹市，依霍夫曼式
      扣除中間利息，原告戊○○得受被害人扶養之金額為五十
      四萬零四百六十元（計算方式：276821x1.952381=540460
      ，小數點下四捨五入），原告戊○○逾上開範圍之請求，
      亦屬無據。
（三）精神慰撫金部分：
      原告丁○○○、辛○○、己○○及戊○○因本件車禍分別
      遭喪女、喪妻、喪母之慟，被害人發生事故後肚破腸流、
      雙腳毀壞，實令人不忍，原告等精神上遭受極大打擊及痛
      苦，不言可喻，原告丁○○○、辛○○、己○○及戊○○
      請求賠償非財產上損害之慰撫金，自屬有據。又按受僱人
      因執行職務，不法侵害他人致死者，被害人之父、母、子
      、女及配偶受有非財產上之損害，依民法第194條及第188
      條第1項規定，請求受僱人及其僱用人連帶賠償相當金額
      之慰撫金時，法院對於慰撫金之量定，應斟酌該受僱人及
      應負連帶賠償責任之僱用人，並被害人暨其父、母、子女
      及配偶之身分、地位及經濟狀況等關係定之，不得僅以被
      害人與實施侵權行為之受僱人之資力為衡量之標準（最高
      法院76年台上字第1908號判例要旨參照）。查被告乙○○
      係國中畢業，名下無任何不動產或汽車、股票，95年度無
      任何收入，被告志竹實業有限公司94、95年度所得淨額分
      別有一百四十六萬餘元、一百四十一萬餘元，以上有稅務
      電子閘門財產所得調件資料、中區國稅局竹南稽徵所96年
      12月4日中區國稅竹南一字第0960017483號函檢附之94、
      95年度營利事業所得稅結算申報損益表等在卷可按。原告
      辛○○之財產狀況如前所述，原告洪佑為五專畢業，95年
      度任職大潤發公司年收入三十餘萬元，原告戊○○現仍在
      學，原告丁○○○年事已高，名下有多筆不動產與存款，
      亦有稅務電子閘門財產所得調件資料在卷可考。本院斟酌
      上情及兩造之身分、地位、經濟狀況、原告等精神上所受
      痛苦之程度、被害人出嫁多年，原告丁○○○另有多名子
      女同住奉養等一切情狀，認原告辛○○、己○○、戊○○
      分別得請求之慰撫金以一百五十萬元為允當，原告丁○○○得請求之慰撫金以五十萬元為允當，原告逾此部分之請
      求，均尚嫌過高，不應准許。
四、綜上各情，原告辛○○得請求被告連帶賠償之損害金額共計
    為二百五十八萬二千四百三十九元（喪葬費用292131+扶養
    費790308+慰撫金0000000=0000000），原告己○○得請求被
    告連帶賠償之金額為一百五十萬元（即慰撫金0000000），
    原告戊○○得請求被告連帶賠償之損害金額共計為二百零四
    萬零四百六十元（扶養費540460+慰撫金0000000=0000000）
    ，原告丁○○○得請求被告連帶賠償之損害金額合計為七十
    二萬四千二百三十六元（扶養費224236+慰撫金500000=7242
    36）。原告等雖均請求自95年12月12日起按年利率百分之十
    計算之利息，但查本件被告等所負之連帶賠償債務，法律並
    無規定、兩造間亦無約定以年利率百分之十計算利息，本諸
    民法第203條規定，仍應以法定利率年息百分之五為據。是
    以，原告等請求之金額，本金部份逾上開數額者、利息部份
    逾年息百分之五者，均應予駁回。
五、本件為刑事訴訟附帶民事訴訟，自本院刑事庭庭移送而來，
    兩造均未支出訴訟費用，故第一審無訴訟費用之負擔，然上
    訴時仍應依法繳納裁判費，附此敘明。
中    華    民    國    97    年    5     月    26    日
                  民事第一庭    法  官  李珮瑜
以上正本，係照原本作成。
如對本判決上訴，須於判決送達後20日內向本院提出上訴狀。
中    華    民    國    97    年    5     月    26    日
                                書記官  朱苑禎


司法院資訊處製作；財團法人民間司法改革基金會備份。
